ACORDAO-COMPLETO-2435518

ACÓRDÃO 12528/2020 ATA 41/2020 - PRIMEIRA CÂMARA

VISTOS, relatados e discutidos estes autos que tratam de ato de concessão de aposentadoria emitido pelo Senado Federal em favor do ex-servidor Aresio Teixeira Peixoto;
ACORDAM os Ministros do Tribunal de Contas da União, reunidos em Sessão da 1ª Câmara, com fundamento no art. 71, inciso III, da Constituição Federal, nos arts. 1º, inciso V, e 39, inciso II, da Lei 8.443/1992, no art. 260, § 1º, do RI/TCU e ante as razões expostas pelo Relator, em:
9.1. considerar ilegal o ato de concessão de aposentadoria emitido em favor de Aresio Teixeira Peixoto (XXX.872.456-XX) , recusando o respectivo registro;
9.1.1. dispensar a devolução dos valores indevidamente recebidos até a data da ciência pelo Senado Federal do presente acórdão, com base no Enunciado 106 da Súmula da Jurisprudência do TCU;
9.2. determinar ao Senado Federal, com base no art. 45 da Lei 8.443/1992, que:
9.2.1. faça cessar os pagamentos decorrentes do ato impugnado, em especial da vantagem denominada "opção", comunicando ao TCU, no prazo de 15 (quinze) dias, as providências adotadas, nos termos do art. 262, caput, do Regimento Interno do TCU, art. 8º, caput, da Resolução-TCU 206/2007 e art. 19, caput, da Instrução Normativa-TCU 78/2018;
9.2.2. promova o ajuste na parcela percebida a título de incorporação de quintos, nos proventos de Aresio Teixeira Peixoto, considerando apenas os reajustes gerais concedidos em mesmo percentual para todos os servidores públicos federais pelas Leis 10.331/2001 e 10.697/2003;
9.2.3. após o ajuste mencionado no subitem 9.2.2, promova a absorção da parcela decorrente da incorporação de quintos pelo interessado, nos termos do decidido no Acórdão 2602/2013-TCU-Plenário, considerando para tanto as reestruturações de carreira e aumentos na remuneração do inativo a partir da referida decisão;
9.2.4. retifique o percentual de anuênios, no prazo de 15 (quinze) dias, contados a partir da ciência desta deliberação, sujeitando-se a autoridade administrativa omissa à responsabilidade solidária, uma vez que não há respaldo na jurisprudência deste Tribunal para averbar, para fins de anuênios, tempo de serviço prestado com rompimento de vínculo jurídico com a administração pública;
9.2.5. oriente o senhor Aresio Teixeira Peixoto que ele poderá adotar uma das seguintes alternativas:
9.2.5.1. solicitar nova aposentadoria com proventos proporcionais (30/35 avos) , com base no art. 40, inciso III, alínea "c", da Constituição Federal (redação original) ; ou
9.2.5.2. retornar à atividade para completar o tempo impugnado, sendo que, nesse caso, a aposentadoria deverá fundamentar-se nas regras vigentes no momento da nova concessão;
9.2.6. caso a opção do inativo recaia no subitem 9.2.5.1, emita novo ato de aposentadoria, livre das irregularidades apontadas, submetendo-o ao TCU, no prazo de 30 (trinta) dias, consoante os arts. 262, § 2º, do Regimento Interno do TCU e 19, § 3º, da Instrução Normativa TCU 78/2018;
9.2.7. comunique ao interessado o teor desta decisão, alertando-o de que o efeito suspensivo proveniente da eventual interposição de recurso não o exime da devolução dos valores percebidos indevidamente após a respectiva notificação, caso o recurso não seja provido;
9.2.8. no prazo de 30 (trinta) dias, contados da ciência desta decisão, envie a este Tribunal documentos comprobatórios de que o interessado está ciente da presente deliberação.

Ato de concessão de aposentadoria emitido pelo Senado Federal. Apreciação para fins de registro.

Primeira Câmara

Senado Federal.

3. Interessado: Aresio Teixeira Peixoto (XXX.872.456-XX).

13.1. Ministros presentes: Walton Alencar Rodrigues (Presidente), Benjamin Zymler, Bruno Dantas e Vital do Rêgo (Relator).
13.2. Ministros-Substitutos presentes: Augusto Sherman Cavalcanti e Weder de Oliveira.

ACORDAO-COMPLETO-2451494

Acórdão de Relação 530/2021 - Primeira Câmara

Acórdão de Relação

VITAL DO RÊGO

Adoto como relatório, com os devidos ajustes de forma, a instrução elaborada no âmbito da Secretaria de Fiscalização de Pessoal (peça 8) , com a qual se manifestou de acordo o corpo gerencial daquela unidade técnica especializada (peça 9) , a seguir transcrita:
INTRODUÇÃO
1.	Trata-se de ato de concessão de aposentadoria de ARESIO TEIXEIRA PEIXOTO (CPF: XXX.872.456-XX) no cargo de Consultor Legislativo do Senado Federal, submetido, para fins de registro, à apreciação do Tribunal de Contas da União (TCU) , de acordo com o art. 71, inciso III, da Constituição Federal. 
2.	O ato foi cadastrado e disponibilizado ao TCU por intermédio do Sistema E-Pessoal, na forma da Instrução Normativa TCU 78/2018.
EXAME TÉCNICO  
3.	A aposentadoria se deu na modalidade voluntária, com proventos integrais, calculados com base na última remuneração do cargo em que se deu a aposentadoria, com fundamento no 40, inciso III, alínea "a" da Constituição Federal, c/c art. 186, inciso III, alínea "a" da Lei 8.112/1990.
4.	Sabe-se que esse fundamento legal foi revogado pela Emenda Constitucional 20/1998, razão pela qual todos os requisitos devem ser implementados até o dia 15/12/1998, dia imediatamente anterior à publicação dessa norma constitucional.
5.	Uma vez que os elementos constante do ato concessório não eram suficientes para avaliar o cumprimento dos requisitos da aposentadoria, esta Unidade Técnica realizou diligência para que fosse encaminhado o mapa de apuração de tempo de serviço (peça 2) que foi prontamente atendida (peça 4) .
6.	Segundo o mapa de apuração de tempo de serviço (peça 4) , constata-se que o tempo de serviço foi apurado até o dia 20/5/2000 (publicação do ato concessório) . Todavia, como já foi dito anteriormente, os requisitos do fundamento da aposentadoria teriam que ser cumpridos até o dia 15/12/1998.
7.	Assim, desprezando-se o tempo de serviço após o dia 15/12/1998, restaria ao interessado o tempo total de 33 anos, 11 meses e 26 dias (essa informação consta no mapa de tempo de serviço acostado na peça 4, p. 17) . Nesse caso, entende-se que ele não implementou os requisitos do fundamento concessório, que exigia tempo mínimo de 35 anos para a aposentadoria com proventos integrais.
8.	Ao emitir seu parecer pela ilegalidade, o Controle Interno apresentou a seguinte justificativa:
"Foi computado um tempo de atividade religiosa não ratificado pelo INSS, que tornou sem efeito a Certidão de Tempo de Contribuição nº 03904/93. Este órgão de controle diligenciou o órgão de pessoal para excluir o referido tempo, mas os autos retornaram sem cumprimento da diligência objeto da Informação nº 783/2012-SSAURH/SCISF. Conforme esclareceu a COBEP em sua Informação nº 130/2018- SEAPOS/COBEP/SEGP, se fosse efetivada a exclusão o servidor não faria jus à aposentadoria na forma concedida, e por isso entendeu-se que deveria ser aplicado o art.54 da Lei nº 9.784/99. Ressalte-se, ainda, que as vantagens pessoais do servidor - VPNI e Opção - são originárias da Função Comissionada Inerente de Consultor e, a partir da vigência do Acórdão 2602/2013-TCU-Plenário, deverão ser transformadas em Parcela Compensatória, estando regulares na vigência da presente concessão".
9.	Verifica-se, conforme parecer do Controle Interno, que o tempo de serviço prestado na atividade religiosa no período de 10/6/1966 a 16/4/1969 não foi ratificado pelo Instituto Nacional do Seguro Social - INSS, todavia, como a averbação tinha ocorrido há mais de cinco anos, entendeu-se que deveria ser aplicado a decadência, mantendo-se inalterada a aposentadoria do interessado.
10.	 Com relação esse tema, o Supremo Tribunal Federal (STF) reconhece ocorrer decadência de decisão do TCU que aprecia atos de admissão, aposentadoria, reforma e pensão, visto tratar-se de ato complexo (RE 636.553) . O colegiado definiu a seguinte tese de repercussão geral (Tema 445) : "Os Tribunais de Contas estão sujeitos ao prazo de cinco anos para o julgamento da legalidade do ato de concessão inicial de aposentadoria, reforma ou pensão, a contar da chegada do processo à respectiva Corte de Contas, em atenção aos princípios da segurança jurídica e da confiança legítima"
11.	 Nesse mesmo julgado o STF entendeu que esse prazo de cinco anos deveria ser considerado a partir da entrada do ato nos Tribunais de Contas.
12.	 No caso concreto, o ato deu entrada neste Tribunal em 29/5/2018, razão pela qual não há que se falar em decadência para que este Tribunal possa julgar o ato em destaque.
13.	 Vale salientar, consoante termos do Acórdão 4385/2016-TCU-Primeira Câmara (Ministro-Relator Benjamin Zymler) , que a averbação de tempo de serviço pelo órgão de origem não vincula a apreciação do ato de aposentadoria pelo TCU, ainda que transcorrido o prazo decadencial previsto na Lei 9.784/1999, pois a averbação não é elemento constitutivo de direito, mas mero apontamento efetuado nos registros funcionais do servidor à vista de documentação apresentada. Tem por objetivo apenas abreviar, em momento subsequente, o trâmite burocrático necessário ao reconhecimento pela Administração de algum benefício que venha a ser pleiteado.
14.	 Assim, cabe a este Tribunal analisar a legalidade da averbação do tempo de serviço prestado na atividade religiosa, no período de 10/6/1966 a 16/4/1969, visto que teve reflexos no ato de concessão de aposentadoria em destaque.
15.	 O art. 103, inciso V, da Lei 8.112/1990 deixa claro que o tempo de serviço vinculado à atividade privada tem que ser chancelado pela Previdência Social (INSS) , o que não ocorreu em relação à atividade religiosa, razão pela qual esse tempo deve ser desconsiderado para fins de aposentadoria.
16.	 Como já foi demonstrado anteriormente, o interessado já não implementaria os requisitos do fundamento concessório até a data limite de 15/12/1998. Assim, desconsiderando o tempo de atividade religiosa, restaria ao interessado apenas o tempo de 30 anos, 11 meses e 19 dias, o que seria suficiente para uma aposentadoria proporcional (30/35 avos) , com fundamento no art. 40, inciso III, alínea "c", da Constituição Federal (redação original) .
17.	 Na segunda parte de seu parecer o Controle Interno destaca que as vantagens pessoais do servidor - VPNI e Opção - são originárias da Função Comissionada inerente de Consultor e, a partir da vigência do Acórdão 2602/2013-TCU-Plenário, deverão ser transformadas em Parcela Compensatória, estando regulares na vigência da presente concessão.
18.	 De fato, a função comissionada que deu ensejo às vantagens de quintos/décimos e opção são originárias da função de Consultor Legislativo.
19.	 Todavia, a despeito de o Gestor de Pessoal ter discriminado no ato o pagamento da vantagem de opção, esta Unidade Técnica entende que tal vantagem não se trata da vantagem prevista no art. 193 da Lei 8.112/1990, mas sim "Função comissionada" atribuída a todo Consultor Legislativo do Senado Federal pelo simples fato de estar desempenhando as atribuições do cargo efetivo.
20.	 A FC-8 atribuída aos consultores legislativos, a despeito de seu nomen iuris, é parcela inerente ao cargo efetivo desses servidores, circunstância que afasta por completo a hipótese de incorporação de "quintos" (oriundo dessa função) ou a ideia de "opção" envolvendo a vantagem.
21.	 Assim, de um lado, o servidor faz jus à percepção do valor integral correspondente à FC-8, como consta no contracheque acostado à peça 5; de outro, todavia, é absolutamente indevida a inclusão nos proventos de "quintos incorporados" oriundo da FC (Consultor Legislativo) .
22.	 Tal entendimento já foi manifestado por este Tribunal em outras oportunidades, a exemplo dos Acórdão 1473/2009-TCU-Segunda Câmara e 2.602/2013-Plenário, de relatoria dos Ministros José Jorge e Raimundo Carreiro, respectivamente, e Acórdão 5006/2020-TCU-Primeira Câmara, de relatoria do Ministro Benjamin Zymler.
23.	 Em auditoria realizada no próprio Senado Federal, este Tribunal deixou assente no âmbito do Acórdão 2602/2013-TCU-Plenário (Ministro-Relator Raimundo Carreiro) que seria indevida a incorporação de quintos de FC e a vantagem prevista no art. 193 da Lei 8.112/1990 (FC/opção) sem que os servidores tenham sido formalmente designados para o exercício de função comissionada de direção, chefia ou assessoramento, pois estaria em desconformidade com os artigos 62 e 62-A da Lei 8.112/1990, 3º da Lei 8.911/1994, e 15 da Lei 9.527/1997.
24.	 Naquela ocasião, este Tribunal determinou ao Senado Federal que adotasse as medidas administrativas cabíveis, visando a transformar a parcela referente ao pagamento da incorporação de quintos de FC e a vantagem prevista no art. 193 da Lei 8.112/1990 (FC/opção) concedidas a todos os servidores do Senado Federal (Consultores Legislativos, Consultores de Orçamentos, Advogados, Analistas Legislativos, Técnicos Legislativos e Auxiliares Legislativos) , em especial os Consultores Legislativos relacionados nas fls. 169 a 171 do Anexo 2, até mesmo os aposentados, sem que tenham sido formalmente designados para o exercício de função comissionada de direção, chefia ou assessoramento, em desconformidade com os artigos 62 e 62-A da Lei 8.112/1990, 3º da Lei 8.911/1994, e 15 da Lei 9.527/1997, em parcela compensatória passível de atualização pelos índices gerais de reajuste aplicáveis às remunerações dos servidores públicos, a ser absorvida por ocasião: do desenvolvimento no cargo ou na carreira por progressão ou promoção, ordinária ou extraordinária; da reorganização ou da reestruturação dos cargos e da carreira ou das remunerações; da concessão de reajuste ou vantagem de qualquer natureza.
25.	 Nesse caso, mesmo sendo todos os períodos que fundamentaram a incorporação de quintos/décimos anteriores a 8/4/1998, e tendo em vista que a função de Consultor Legislativo é inerente ao exercício do cargo efetivo, ele não poderia levar para a aposentadoria a vantagem de quintos/décimos.
26.	 A respeito da vantagem de anuênios, detectou-se que o tempo de serviço prestado no período de 1º/3/1970 a 31/7/1973 junto à Secretaria de Estado de Educação de Minas Gerais foi averbado para fins de anuênios.
27. Segundo jurisprudência deste Tribunal, a exemplo do Acórdão 4322/2015-TCU-Primeira Câmara de relatoria do Ministro Bruno Dantas, são requisitos para a percepção de adicional de tempo de serviço:  (i) o cumprimento do tempo de serviço público pleiteado durante a vigência da legislação que gerou essa vantagem; e (ii) o não rompimento do vínculo jurídico do servidor com a Administração.
28.	 No caso concreto, constata-se que houve rompimento de vínculo jurídico do servidor com a administração público após o término do serviço estadual, razão pela qual tal tempo não poderia ser computado para fins de anuênios, devendo o ato ser apreciado pela ilegalidade nesse ponto.
29. Diante do exposto, o ato deve ser apreciado pela ilegalidade pelos seguintes motivos: i) não implemento dos requisitos da aposentadoria com proventos integrais, conforme fundamento utilizado; ii) concessão da vantagem de quintos/décimos oriunda da função de Consultor Legislativo que é parcela inerente ao exercício do cargo efetivo, contrariando entendimento deste Tribunal no Acórdão 2602/2013-TCU-Plenário; e iii) incorporação do percentual de anuênios superior que o devido, pois o tempo estadual não há amparo legal para averbação para esse fim.
30.	 Especificamente em relação à vantagem de quintos/décimos, esta Unidade Técnica não proporá sua retirada imediata dos proventos, mas tão somente sua transformação em parcela compensatória, visando manter harmonia ao que foi determinado pelo Acórdão 2602/2013-TCU-Plenário.
31.	 Nada obstante, deve-se dispensar a devolução dos valores indevidamente recebidos de boa-fé, nos termos do Enunciado 106 da Súmula de Jurisprudência deste Tribunal.
32.	 Por fim, vale destacar que o aludido ato deu entrada neste Tribunal há menos de cinco anos, não sendo aplicável, portanto, o procedimento de contraditório e ampla defesa determinado pelo Acórdão 587/2011-TCU-Plenário.
CONCLUSÃO 
33.	 A abrangência e a profundidade das verificações levadas a efeito fundamentam convicção de que o ato de aposentadoria deve ser apreciado pela ilegalidade pelos seguintes motivos: i) não implemento dos requisitos da aposentadoria com proventos integrais, conforme fundamento utilizado; ii) concessão da vantagem de quintos/décimos oriunda da função de Consultor Legislativo que é parcela inerente ao exercício do cargo efetivo, contrariando entendimento deste Tribunal no Acórdão 2602/2013-TCU-Plenário; e iii) incorporação do percentual de anuênios superior que o devido, pois o tempo estadual não há amparo legal para averbação para esse fim.
PROPOSTA DE ENCAMINHAMENTO 
34.	 Ante o exposto, com fundamento nos arts. 71, inciso III, da Constituição Federal, 1o, inciso V, e 39, inciso II, da Lei 8.443/1992 e 260, § 1o, do Regimento Interno do Tribunal de Contas da União, propõe-se:
a)  considerar ilegal e negar o registro do ato constante do presente processo.
b) dispensar o ressarcimento das quantias indevidamente recebidas de boa-fé, consoante o disposto no Enunciado 106 da Súmula de Jurisprudência do TCU;
c) determinar, com fundamento no art. 4º, inciso I, da Resolução TCU 315/2020, ao Senado Federal que:
c.1) retifique o percentual de anuênios, no prazo de 15 (quinze) dias, contados a partir da ciência desta deliberação, sujeitando-se a autoridade administrativa omissa à responsabilidade solidária, uma vez que não há respaldo na jurisprudência deste Tribunal para averbar para fins de anuênios tempo de serviço prestado com rompimento de vínculo jurídico com a administração pública;
c.2) promova, no prazo de 30 (trinta) dias, o destaque da (s) parcela (s) de quintos incorporada (s) com base na função de Consultor Legislativo e transforme-a (s) em "Parcela Compensatória" a ser absorvida por quaisquer reajustes futuros, consoante decidido no Acórdão 2602/2013-TCU-Plenário;
c.3) oriente o Senhor ARESIO TEIXEIRA PEIXOTO que ele poderá adotar uma das seguintes alternativas:
1) solicitar nova aposentadoria com proventos proporcionais (30/35 avos) , com base no art. 40, inciso III, alínea "c", da Constituição Federal (redação original) ; ou
2) retornar à atividade.
c.4) emita novo ato de aposentadoria, caso a escolha do servidor seja manter-se aposentado, e submeta-o a registro deste Tribunal no prazo de 30 (trinta) dias, após corrigida a falha que ensejou na ilegalidade do ato;
c.5) comunique o interessado do teor desta decisão, no prazo de 30 (trinta) dias, alertando-o de que o efeito suspensivo proveniente da interposição de eventuais recursos não o exime da devolução dos valores percebidos indevidamente após a respectiva notificação, caso os recursos não sejam providos;
b.6) no prazo de 30 (trinta) dias, contados da ciência da decisão, envie a este Tribunal documentos comprobatórios de que o interessado está ciente do julgamento deste Tribunal.
O Ministério Público junto ao TCU, representado nos autos pelo Procurador Dr. Sérgio Ricardo Costa Caribé, manifestou-se de acordo com a proposição da unidade técnica, nos termos do parecer de peça 10.
Trata-se da apreciação, para fins de registro, de ato de concessão de aposentadoria emitido pelo Senado Federal.
A Secretaria de Fiscalização de Pessoal (Sefip) propõe a ilegalidade do ato constante dos autos, em razão de que houve incorporação de Quintos de parcela remuneratória inerente ao exercício do próprio cargo efetivo, cujos servidores não são designados para o seu exercício; o interessado não implementou os requisitos para a aposentadoria com proventos integrais até a data de revogação do fundamento legal utilizado; houve o cômputo de tempo de atividade religiosa, sem comprovação das contribuições previdenciárias; e, ainda, o cômputo de tempo relativo a cargo anterior, com vínculo interrompido, para fins de anuênios.
De fato, por diversas vezes este Tribunal já se manifestou no sentido da impossibilidade de incorporação da função FC-8 pelos Consultores Legislativos do Senado Federal, em razão de que a referida parcela é inerente ao exercício do próprio cargo de Consultor, diferentemente do que ocorre com as funções de direção, chefia e assessoramento.
Nesse sentido, pode-se citar os Acórdão 1473/2009-TCU-Segunda Câmara, 2.602/2013-TCU-Plenário e 5.006/2020-TCU-1ª Câmara, relatados pelos Ministros José Jorge, Raimundo Carreiro e Benjamin Zymler, respectivamente. Sobre o último decisum, não é demais transcrever o trecho do Voto proferido pelo eminente Ministro Benjamin Zymler, que sintetiza muito bem a matéria, nos seguintes termos:
11.	No que concerne aos "quintos" e à "opção", os apontamentos lançados no Sisac dão conta de que a inativa, na realidade, nunca exerceu função comissionada. De fato, a "FC" que deu ensejo às duas vantagens foi a de "Consultor Legislativo FC 08", presente em sua remuneração por todo o período em que trabalhou no Senado (entre 23/6/1993 e 23/6/2004) .
12.	Ocorre que a FC-8 dos consultores legislativos, a despeito de seu nomen iuris, é parcela inerente ao cargo efetivo desses servidores, circunstância que afasta por completo a hipótese de incorporação de "quintos" ou a ideia de "opção" envolvendo a vantagem.
13.	Assim, de um lado, a sra. Heloísa Miranda Starling de Carvalho faz jus à percepção do valor integral correspondente à FC-8, como, a propósito, consta de seu contracheque acostado à peça 2; de outro, todavia, é absolutamente indevida a inclusão nos proventos de "quintos incorporados" da FC e das parcelas a eles associadas ("VPNI GAL" e "VPNI PL") .
14.	Anoto, de passagem, que tal entendimento já foi manifestado por este Tribunal em outras oportunidades, a exemplo dos Acórdão 1473/2009-TCU-Segunda Câmara e 2.602/2013-Plenário.
Verifica-se, também, que a aposentadoria do interessado possui como fundamento legal uma regra que esteve vigente somente até 16/12/1998, data da publicação da Emenda Constitucional EC 20/1998. Dessa forma, tendo em vista que foi computado o tempo de contribuição após essa data para a concessão de proventos integrais, está irregular também a proporção da aposentadoria.
Além disso, foi computado tempo de atividade religiosa não reconhecido pelo INSS, relativo ao período e 10/6/1966 a 16/4/1969, o que contraria a jurisprudência deste Tribunal, que é no sentido de que o período de atividade religiosa pode ser computado para fins de aposentadoria, inclusive o período exercido na condição de seminarista, desde que comprovadas as respectivas contribuições previdenciárias. 
Nesse sentido foram proferidos os Acórdão 2306/2007-TCU-Segunda Câmara, relatado pelo Ministro Aroldo Cedraz, e 961/2010-TCU-1ª Câmara, relatado pelo Ministro-Substituto Weder de Oliveira, os quais levaram em conta que o art. 7º da Lei 6.696/1979 equiparou, no tocante à previdência social urbana, os ministros de confissão religiosa e os membros de institutos de vida consagrada, congregação ou ordem religiosa aos trabalhadores autônomos.
Por fim, cabe observar que, no ato em análise, foi computado indevidamente, para o cálculo do Adicional por Tempo de Serviço (ATS) , um período exercido em cargo pregresso com a existência de interrupção do vínculo jurídico, o que é considerado ilegal pela jurisprudência deste Tribunal.
Segundo a referida jurisprudência, para fazer jus ao ATS, o servidor deve atender aos seguintes requisitos: o tempo de serviço público computado deve ter sido adquirido na vigência da legislação que gerou tal vantagem; e não deve ter havido o rompimento do vínculo jurídico do servidor com a Administração.
 Nesse sentido, pode-se citar como exemplos os Acórdão 4322/2015-TCU-Primeira Câmara, relatado pelo Ministro Bruno Dantas, e 11.838/2016-TCU-2ª Câmara, relatado pela Ministra Ana Arraes, cuja ementa deste último, que tratou de situação semelhante na Universidade Federal de Minas Gerais, transcreve-se a seguir:
APOSENTADORIA. PERCEPÇÃO DE ADICIONAL DE TEMPO DE SERVIÇO MEDIANTE CONTAGEM DE PERÍODO DE CARGO PREGRESSO, COM EXISTÊNCIA DE INTERRUPÇÃO DO VÍNCULO JURÍDICO. INCORPORAÇÃO INDEVIDA DE QUINTOS. ILEGALIDADE.
 Ante o exposto, este membro do Ministério Público de Contas, em consonância com o proposto pela Unidade Técnica, entende que o ato em análise deve ser considerado ilegal e ter o seu registro negado.
É o Relatório.

não há.

Procurador Sergio Ricardo Costa Caribé.

APOSENTADORIA. CONSULTOR LEGISLATIVO. INCORPORAÇÃO DE QUINTOS EM DECORRÊNCIA DA OCUPAÇÃO DE FUNÇÃO INERENTE AO CARGO EFETIVO. IMPOSSIBILIDADE. ATUALIZAÇÃO IRREGULAR DE PARCELA DECORRENTE DA INCORPORAÇÃO DE QUINTOS. PAGAMENTO DA VANTAGEM DENOMINADA "OPÇÃO" ORIUNDA DO ART. 2º DA LEI 8.911/1994, EM DECORRÊNCIA DA OCUPAÇÃO DE FUNÇÃO INERENTE AO CARGO EFETIVO. IMPOSSIBILIDADE. AFRONTA AO REGRAMENTO ESTABELECIDO NO ART. 40, § 2º, DA CONSTITUIÇÃO FEDERAL, COM A REDAÇÃO DADA PELA EC 20/1998. AVERBAÇÃO DE TEMPO RELIGIOSO NÃO RATIFICADO PELO INSS. CONTAGEM, PARA FINS DE ADICIONAL POR TEMPO DE SERVIÇO, DE PERÍODO EXERCIDO EM CARGO ANTERIOR DESCONSIDERANDO INTERRUPÇÃO DE VÍNCULO JURÍDICO COM A ADMINISTRAÇÃO PUBLICA FEDERAL. ILEGALIDADE. NEGATIVA DE REGISTRO. DETERMINAÇÕES.

APOSENTADORIA (APOS)

Secretaria de Fiscalização de Pessoal (Sefip).

Aprecia-se, nesta oportunidade, ato de concessão de aposentadoria emitido pelo Senado Federal em favor do Sr. Aresio Teixeira Peixoto, aposentado no cargo de Consultor Legislativo em 20/5/2000. 
Sustenta a Unidade Técnica que o ato em análise está ilegal em razão das seguintes irregularidades: i) não implemento dos requisitos da aposentadoria com proventos integrais, conforme fundamento utilizado, já que restou constatada a averbação de atividade religiosa no período de 10/6/1966 a 16/4/1969 sem apresentação da certidão de comprovação das respectivas contribuições previdenciárias, emitida pelo Instituto Nacional do Seguro Social - INSS; ii) concessão da vantagem de quintos/décimos oriunda da função de Consultor Legislativo, que é parcela inerente ao exercício do cargo efetivo, contrariando entendimento deste Tribunal no Acórdão 2602/2013-TCU-Plenário; e iii) incorporação do percentual de anuênios superior ao devido, uma vez que houve rompimento de vínculo jurídico do servidor com a Administração Pública após o término do serviço prestado no período de 1º/3/1970 a 31/7/1973 junto à Secretaria de Estado de Educação de Minas Gerais.
No ato em questão, a Sefip entendeu que a parcela destacada como "opção" no formulário de peça 8 "não se trata da vantagem prevista no art. 193 da Lei 8.112/1990, mas sim "Função comissionada" atribuída a todo Consultor Legislativo do Senado Federal pelo simples fato de estar desempenhando as atribuições do cargo efetivo".
O Ministério Público junto ao TCU ratifica o encaminhamento proposto pela Sefip.
-II-
Às razões elencadas pela unidade técnica, acrescento que o pagamento da opção que efetivamente é percebida pelo interessado também fundamenta a ilegalidade do ato em análise.  Portanto, adoto as razões constantes dos pareceres precedentes como minhas, exceto no que diz respeito às conclusões para a parcela decorrente da opção, sem prejuízo de fazer as observações adiante explicitadas.
Preliminarmente, vale dizer que o ato em questão foi emitido na data de 20/5/2000 e disponibilizado ao TCU em 29/5/2018, portanto, há menos de cinco anos, situação que, à luz do entendimento firmado a partir da prolação do Acórdão 587/2011-TCU-Plenário, dispensa a oitiva do beneficiário do ato.
Quanto à averbação de atividade religiosa no período de 10/6/1966 a 16/4/1969 sem respaldo em certidão emitida pelo Instituto Nacional do Seguro Social, não há reparos a fazer nos pareceres precedentes, já que a jurisprudência do TCU é no sentido de que o período de atividade religiosa pode ser computado para fins de aposentadoria, inclusive o período exercido na condição de seminarista, desde que comprovadas as respectivas contribuições previdenciárias (Acórdão 2306/2007-TCU-Segunda Câmara, e 961/2010-TCU-1ª Câmara) . Também entendo irregular o percentual concedido ao inativo a título de adicional por tempo de serviço, já que houve rompimento de vínculo jurídico do servidor com a Administração Pública após o término do serviço prestado no período de 1º/3/1970 a 31/7/1973. Nesse sentido, destaco os Acórdão 4322/2015-TCU-Primeira Câmara e 11.838/2016-TCU-2ª Câmara. 
Ao contrário do que sustenta a Sefip, observo que o inativo percebe, em seus proventos, a vantagem denominada opção, dada pelo art. 193 da Lei 8.112/1990, bem como parcela decorrente da incorporação de quintos referente à ocupação de função inerente ao cargo de consultor legislativo. 
Observo que a partir da Lei 13.302/2016, que alterou as tabelas de remuneração dadas pela Lei 12.300/2010[footnoteRef:2], o cargo de Consultor Legislativo passou a ser remunerado pelas seguintes parcelas, no padrão 45 (final de carreira) : [2:  Altera o Plano de Carreira dos Servidores do Senado Federal, instituído pelas Resoluções do Senado Federal nos 42 e 51, de 1993, e unificado pela Resolução do Senado Federal no 7, de 2002, convalidada pela Lei no 10.863, de 29 de abril de 2004] 
	Vencimento (R$) 
	Gratificação de Atividade Legislativa (R$) 
	Gratificação de Representação (R$) 
	Gratificação de Desempenho (R$) 
	Total (R$) 

	9.003,63
	14.946,02
	5.762,32
	5.762,32
	35.114,14

Verifico que a referida estrutura remuneratória já contempla, na rubrica "gratificação de representação", a função FC-3 que, no passado, era percebida pelos consultores legislativos pelo desempenho de suas atividades. Senão vejamos o que prescreve o art. 8º, inciso I, da Lei 12.300/2010:
Lei 12.300/2010 - Art. 8º É devida aos servidores Gratificação de Representação a título de compensação pelo desempenho das atividades típicas e peculiares do Poder Legislativo, nos valores equivalentes à: 
I - FC-3 para Consultores Legislativos, Consultores de Orçamentos e Advogados.  (destaques acrescidos) 
Anoto que, no contracheque de peça 5, consta dos proventos do interessado a mencionada gratificação de representação, esta sim inerente ao cargo de consultor legislativo, além das parcelas referentes à opção e à incorporação de quintos, ambas carreadas para a remuneração do ex-servidor, a despeito de a função ocupada ser inerente ao exercício do cargo efetivo. Portanto, ao contrário do que foi defendido nos pareceres precedentes, não há dúvidas de que o Sr. Aresio Teixeira Peixoto percebe, atualmente, a parcela denominada opção carreada para seus proventos após sua inativação. 
Especificamente no que diz respeito à percepção da vantagem denominada "opção" de que trata o art. 2º da Lei 8.911/1994, observo que tal parcela restou garantida aos servidores que reuniram os requisitos para se aposentar antes do advento da Emenda Constitucional 20, de 16 de dezembro de 1998. Isso porque, a partir da promulgação da referida norma Constitucional, ficou vedada a percepção de parcelas que superassem a última remuneração percebida na atividade. É nesse sentido o teor do art. 40, § 2º, com a redação dada pela EC 20/1998:    
Art. 40 (...) 
§ 2º - Os proventos de aposentadoria e as pensões, por ocasião de sua concessão, não poderão exceder a remuneração do respectivo servidor, no cargo efetivo em que se deu a aposentadoria ou que serviu de referência para a concessão da pensão.  (Redação dada pela Emenda Constitucional 20, de 15/12/98) .
Vale mencionar que a vantagem denominada "opção", ao contrário da incorporação de quintos, só é percebida por ocasião da passagem para a inatividade. Diante de tal peculiaridade e considerando o regramento constante da Constituição Federal a partir de promulgação da EC 20/1998, é irregular perceber a referida parcela caso os requisitos de inativação não tenham sido implementados até 15/12/1998. Além disso, no caso concreto, a vantagem decorrente da opção decorreu do exercício de função inerente ao cargo efetivo.
Sobre essa questão, observo que este Tribunal se manifestou recentemente, a partir da prolação do Acórdão 1599/2019-TCU-Plenário, da Relatoria do Min. Benjamin Zymler, firmando entendimento no sentido de que:
 (...) é vedado o pagamento das vantagens oriundas do art. 193 da Lei 8.112/1990, inclusive o pagamento parcial da remuneração do cargo em comissão ("opção") , aos servidores que implementaram os requisitos de aposentadoria após 16/12/1998, data de publicação da Emenda Constitucional 20, que limitou o valor dos proventos à remuneração do cargo efetivo no qual se deu a aposentadoria.
No que diz respeito à parcela que se refere à incorporação de quintos decorrente da ocupação de função inerente ao exercício do cargo efetivo, entendo que, embora irregular, tal questão já foi tratada por esta Corte de Contas no Acórdão 2602/2013-TCU-Plenário. A despeito de tal fato, entendo pertinente determinar ao Senado Federal que promova a absorção da parcela decorrente da incorporação de quintos nos proventos do interessado, a partir da data de prolação do referido acórdão, ocorrida em 25/9/2013, considerando, para tanto, as reestruturações de carreira e aumentos na remuneração do inativo concedidas a partir da referida data.
Por fim, observo que a parcela referente à incorporação de quintos do inativo foi reajustada indevidamente pela Lei 13.302 de 27 de junho de 2016, que, no art. 1º, assim dispôs:
Art. 1º As Tabelas de Vencimentos Básicos dos Servidores Ocupantes de Cargo Efetivo do Quadro de Pessoal do Senado Federal constantes do Anexo I da Lei nº 12.300, de 28 de julho de 2010, e as demais parcelas de natureza remuneratória devidas a esses servidores são reajustadas em 21,3% (vinte e um inteiros e três décimos por cento) .
Parágrafo único. O reajuste a que se refere o caput será concedido em quatro parcelas anuais, da seguinte forma:
I - 5,5% (cinco inteiros e cinco décimos por cento) , a partir de 1º de janeiro de 2016;
II - 5% (cinco por cento) , a partir de 1º de janeiro de 2017, aplicados sobre as tabelas vigentes em 31 de dezembro de 2016;
III - 4,8% (quatro inteiros e oito décimos por cento) , a partir de 1º de janeiro de 2018, aplicados sobre as tabelas vigentes em 31 de dezembro de 2017;
IV - 4,5% (quatro inteiros e cinco décimos por cento) , a partir de 1º de janeiro de 2019, aplicados sobre as tabelas vigentes em 31 de dezembro de 2018.
Destaco que as parcelas de quintos decorrentes da ocupação de função inerente ao exercício do cargo efetivo recebidas pelo Sr. Joaquim de Oliveira Franca Neto, ao invés de serem absorvidas, vêm sofrendo reajustes expressivos. Nesse sentido, observo que a parcela inicial de quintos passou de R$ 5.708,96 em 20/5/2000, para o valor atual de R$ 9.899,37, evidenciando-se os últimos reajustes, consoante o quadro a seguir:
	Rubrica de quintos
	Valor em 
março de 2017
	Valor em 
março de 2018
	Valor em 
março de 2019

	VPNI
	R$ 4.881,70
	R$ 5.116,01
	R$ 5.346,23

	VPNI (GAL) 
	R$ 2.985,92
	R$ 3.129,20
	R$ 3.270,24

	VPNI (PL) 
	R$ 1.171,30
	R$ 1.227,60
	R$ 1.282,90

	Total
	R$ 9.038,92
	R$ 9.472,81
	R$ 9.899,37

		Aumento de 5 % em relação a Dezembro de 2016
	Aumento de 4,8% em relação a março de 2017
	Aumento de 4,5% em relação a março de 2018

Anoto, que os "quintos"/"décimos" incorporados foram transformados em VPNI pela Lei 9.527/1997 e deveriam ser reajustados, nos termos do art. 15, § 1º, da referida lei, apenas em razão dos reajustes gerais, salvo previsão legal em contrário.
 (...) 
Art. 15. Fica extinta a incorporação da retribuição pelo exercício de função de direção, chefia ou assessoramento, cargo de provimento em comissão ou de Natureza Especial a que se referem os arts. 3º e 10 da Lei nº 8.911, de 11 de julho de 1994.
§ 1º A importância paga em razão da incorporação a que se refere este artigo passa a constituir, a partir de 11 de novembro de 1997, vantagem pessoal nominalmente identificada, sujeita exclusivamente à atualização decorrente da revisão geral da remuneração dos servidores públicos federais.
Observo, contudo, que a Lei 13.302/2016, que reajustou a remuneração dos servidores do Senado Federal e disciplinou o pagamento de parcelas remuneratórias devidas a esses servidores, não se caracteriza como uma lei de revisão geral da remuneração dos servidores públicos federais, tal como foram as Leis 10.331/2001 e 10.697/2003, in verbis:
LEI Nº 10.331, DE 18 DE DEZEMBRO DE 2001.
Regulamenta o inciso X do art. 37 da Constituição, que dispõe sobre a revisão geral e anual das remunerações e subsídios dos servidores públicos federais dos Poderes Executivo, Legislativo e Judiciário da União, das autarquias e fundações públicas federais.
O PRESIDENTE DA REPÚBLICA Faço saber que o Congresso Nacional decreta e eu sanciono a seguinte Lei:
Art. 1º As remunerações e os subsídios dos servidores públicos dos Poderes Executivo, Legislativo e Judiciário da União, das autarquias e fundações públicas federais, serão revistos, na forma do inciso X do art. 37 da Constituição, no mês de janeiro, sem distinção de índices, extensivos aos proventos da inatividade e às pensões.
 (...) 
Art. 5º Para o exercício de 2002, o índice de revisão geral das remunerações e subsídios dos servidores públicos federais será de 3,5% (três vírgula cinco por cento) .
LEI Nº 10.697, DE 2 DE JULHO DE 2003.
Dispõe sobre a revisão geral e anual das remunerações e subsídios dos servidores públicos federais dos Poderes Executivo, Legislativo e Judiciário da União, das autarquias e fundações públicas federais, de que trata a Lei nº 10.331, de 18 de dezembro de 2001, referente ao ano de 2003.
O PRESIDENTE DA REPÚBLICA Faço saber que o Congresso Nacional decreta e eu sanciono a seguinte Lei:
Art. 1º Ficam reajustadas em um por cento, a partir de 1º de janeiro de 2003, as remunerações e os subsídios dos servidores públicos dos Poderes Executivo, Legislativo e Judiciário da União, das autarquias e fundações públicas federais.
Art. 2º Esta Lei entra em vigor na data de sua publicação, com efeitos financeiros a partir de 1º de janeiro de 2003.
Portanto, considerando as únicas duas revisões gerais nas remunerações dos servidores federais, a parcela de quintos, que já deveria estar sendo absorvida desde a prolação do Acórdão 2602/2013-TCU-Plenário, ocorrida em 25/9/2013, deveria ser, naquela data, no montante máximo de R$ 5.967,86.
Diante de tal fato, cabe determinar ao Senado Federal que recalcule os valores percebidos a título de incorporação de quintos, nos proventos de Aresio Teixeira Peixoto, considerando apenas os reajustes gerais concedidos em mesmo percentual para todos os servidores públicos federais pelas leis 10.331/2001 e 10.697/2003, promovendo a absorção da rubrica de quintos recalculada a partir de 25/9/2013, nos termos mencionados no item 15 deste voto.  
Ante o exposto, VOTO para que seja adotada a minuta de acórdão que ora trago ao exame deste Colegiado.
TCU, Sala das Sessões Ministro Luciano Brandão Alves de Souza, em 17 de novembro de 2020.
Ministro VITAL DO RÊGO 
Relator